最高法院刑事判決　　　　　　　　　　　　　　　　八十七年度台上字第八五六號
　　上　訴　人　乙○○
　　　　　　　　甲○○
　　　　　　　　丙○○
　　　　　　　　丁　○
右上訴人等因重利案件，不服台灣高等法院台南分院中華民國八十六年二月二十七日
第二審判決（八十六年度上訴字第一○二號，起訴案號：台灣台南地方法院檢察署八
十五年度偵字第一○五八二號），提起上訴，本院判決如左：
    主  文
上訴駁回。
丙○○緩刑參年。
    理  由
本件原判決認定上訴人丙○○與另案被告即其夫劉擇文基於共同犯意，自民國八十五
年五月底起，在台南縣永康市○○○街十二巷三弄五號住處及同市○○路六五號租屋
經營俗稱「地下錢莊」業。嗣分別於同年八月初起僱用上訴人乙○○、甲○○，於同
年九月初起僱用上訴人丁○擔任接聽電話、收錢工作，上訴人四人與劉擇文遂出於犯
意聯絡，分別擔任接聽電話、出借金錢、收取本息及會計工作。而乘人急迫，以月息
十五分至四十分不等之重利，借款予他人，並以此為業。計有康有為等一百零三人後
之人陸續前往借款，金額由新台幣（以下同）一萬元至百萬元不等，按前開利率計算
，由上訴人等取得與原本顯不相當之重利。經警於同年九月十日查獲，扣押帳簿一本
、本票二張、支票三張、客戶借款聯絡簿一本、廣告收據一張等情。係以上開事實已
據劉擇文於警訊中坦承有予康有為等人，經營地下錢莊等情。乙○○、甲○○於警訊
、偵查中，均坦承有接聽電話及與劉擇文一起、或幫劉擇文外出收錢之事實。甲○○
於警訊中並供證：丁○亦受僱於劉擇文，與其擔任相同之工作等語。丙○○亦自承扣
案帳簿內容為其所記載無訛。又據證人即借款人康有為於警訊證稱：曾於五月三十一
日借五萬元等語，核與扣案帳簿上所載「五月三十一日、康有為、五」之內容相符。
另帳簿上載有：陳家順於六月十九日借十五萬元、七月六日借十萬元等情，而扣案之
本票其中一張之發票人亦適為陳家順。均見扣案帳簿確係記載前揭地下錢莊借款金額
甚明。此外復有扣案之支票、客戶聯絡簿及廣告收費單等證據足資佐證。為其所憑之
證據及認定之理由。並以丙○○係劉擇文之妻焉有不知劉擇文從事何業，伊既自承扣
案帳簿為其所記載，顯係在該地下錢莊擔任會計工作，所辯：不知伊夫從事何業，未
與伊夫一起經營地下錢莊等語，委無足採。甲○○雖辯稱：渠在警訊曾遭刑求等語，
惟並未提出任何資料可供查證，且於偵查中亦已供承為劉擇文接聽電話、送錢等語，
所辯顯係卸責之詞，不足採信。再甲○○與丁○間並無怨隙，甲○○實無誣指丁○之
理，況丁○係在現場為警查獲，足見丁○亦屬該重利集團職員。又查該重利集團向借
款人收取月息十五分至四十分之利息，遠超過法定最高利率年息百分之二十，則該重
利集團計息之方式為與原本顯不相當之重利，亦足認定。再查該重利集團收取之重利
，苟非有急迫需要之人，實不可能擔付該重利之損害而向該重利集團借款之理，依經
驗法則，足認向該重利集團借款之人，均係出於有急迫之情事。末查上訴人等所營重
利集團工作，利息收入與原本相比頗豐，已足以使上訴人等將該收入為營生之一部，
則上訴人等確有以經營該重利為業之事實。分別於理由內詳加指駁及說明。因認上訴
人四人所為均係犯刑法第三百四十五條之常業重利罪。渠等與劉擇文間有犯意聯絡及
行為分擔，均為共同正犯。爰將第一審不當之判決撤銷，依刑法第二十八條、第三百
四十五條、第三十八條第一項第二款、第三款，罰金罰鍰提高標準條例第一條前段，
酌處丙○○有期徒刑捌月、乙○○、甲○○各有期徒刑柒月、丁○有期徒刑陸月、扣
案之帳簿一本、借款聯絡簿一本、廣告收據一張、本票二張、支票三張為上訴人等所
有，犯罪所用或收得之物，依法均予沒收。經核於法尚無違誤。甲○○上訴意旨略以
：伊於第一審即以伊遭警不法刑求致為不實之自白置辯，惟第一審及原審迄未就上訴
人之抗辯先行調查，並以警訊筆錄為不利上訴人之證據，有應調查證據未予調查之違
法云云。丁○上訴意旨略稱：伊於八十五年八、九月間受僱於案外晟德有限公司，有
扣繳憑單可稽，無暇再受僱於劉擇文經營之地下錢莊云云。甲○○、丁○、乙○○與
丙○○上訴意旨並均否認有共犯上開重利犯行。經查原審受命法官調查時曾訊問甲○
○是否有驗傷診斷書足以證明其遭刑求之抗辯，甲○○以無驗傷診斷書置答。均經記
明筆錄，有原審卷可稽。況甲○○除於警訊自白外，於偵查中亦坦承不諱，原判決因
認其所辯不足採信，核無應調查證據未予調查之違法。又查刑法上所謂常業犯並不以
犯該罪恃為營生之惟一手段為必要，只須以之為主要經濟來源之一者即屬相當。丁○
縱於從事本案重利犯行外，兼營他業亦不妨害本罪之成立。上訴意旨，猶執陳詞，就
原判決已明白論斷之事項，原審採證職權之行使任意指摘，更為事實上之爭執，均不
能認為有理由，應予駁回。另查丙○○前未曾受有期徒刑以上刑之宣告，有其前案紀
錄表可按。且其原為一家庭主婦有子三人待其養育，所為僅為記帳等工作，情節並非
嚴重，其夫又因本件犯罪行為，另案經台灣高等法院台南分院判處罪刑在案，若夫妻
同時入監執行，勢將影響子女之管教，經此教訓後，應無再犯之虞。本院認其所宣告
之刑，以暫不執行為適當，併諭知緩刑年，以示矜恤，並勵自新。
據上論結，應依刑事訴訟法第三百九十六條，刑法第七十四條第一款，判決如主文。
中      華      民      國    八十七    年      三      月     十二     日
                              最高法院刑事第十庭
                                  審判長法官  吳  雄  銘
                                        法官  池  啟  明
                                        法官  陳  宗  鎮
                                        法官  石  木  欽
                                        法官  吳  火  川
      右正本證明與原本無異
                                              書  記  官
中      華      民      國    八十七    年      三      月              日
